【裁判字號】    88,重訴,38
【裁判日期】    890112
【裁判案由】    給付工程款
【裁判全文】
台灣台東地方法院民事判決  八十八年度重訴字第三十八號
    原      告  行政院國軍退除役官兵輔導委員會高雄榮民技術勞務中心
    法定代理人  乙○○
    訴訟代理人  李昌明      律師
    被      告  空軍柒陸陸柒部隊（即原空軍捌柒貳伍部隊）
                            設.
    法定代理人  甲○○      住.
    訴訟代理人  王丕衍      律師
右當事人間給付工程款事件，本院判決如左：
    主    文
被告應給付原告新台幣（下同）壹仟零拾陸萬伍仟貳佰壹拾肆元及自民國八十八年四
月二十五日起至清償日止，按週年利率百分之五計算之利息。
原告其餘之訴駁回。
訴訟費用由被告負擔十分之三，餘由原告負擔。
本判決於原告以參佰肆拾萬元供擔保後，得假執行。被告如於假執行程序實施前以壹
仟零拾陸萬伍仟貳佰壹拾肆元預供擔保得免為假執行。
原告其餘假執行之聲請駁回。
    事      實
甲、原告方面：
  一、聲明：（一）被告應給付原告新台幣（下同）壹仟肆佰伍拾肆萬貳仟陸佰陸拾
      肆元元及自起訴狀繕本送達之翌日起至清償日止，按週年利率百分之五計算之
      利息。（二）願供擔保請准為假執行之宣告。
  二、陳述：
  （一）兩造於民國八十五年十一月十九日簽訂工程契約，由原告向被告承攬位於該
        部隊台東基地供電改壓電纜地下化工程。雙方約定工程總價為新台幣（下同
        ）四千三百七十七萬四千五百元，工程期限為原告應於簽訂契約後十日內開
        工，並應於三百工作天內完工。茲該工程業已於八十八年四月二日完成驗收
        ，尚餘工程尾款一千五百八十五萬五千八百九十九元，除依前開工程合約第
        十九條第三款之約定，預留工程總價百分之三之工程保固金一百三十一萬三
        千二百三十五元，俟保固期間過後再為給付外，被告尚餘工程尾款計一千四
        百五十四萬二千六百六十四元未給付，原告業於八十八年四月二十三日催告
        被告給付，被告於同年四月二十四日接悉，卻於同年六月二十五日向鈞院提
        存所提存系爭工程尾款一千五百八十五萬五千八百九十九元（未扣除保固金
        之一百三十一萬三千二百三十五元），並於提存通知書對待給付之標的及其
        他受取提存物所附之條件欄記載「繳交逾期罰款新台幣壹仟肆佰參拾伍萬捌
        仟貳佰元整及保固金壹佰參拾壹萬參仟貳佰參拾伍元整至國軍台東收支組，
        以繳交收據為憑」等語，其所附對待給付條件，顯未合於契約債之本旨，自
        不生清償效力，為此基於承攬報酬請求權起訴請求如訴之聲明第一項所示。
  （二）原告於八十五年十一月二十九日開工，依前開約定原告應於八十七年二月十
        三日之前完工，原告遲至八十八年一月十六日始完工，經扣除演習、颱風等
        無法施工天數，固逾期三百二十八日，然依內政部八十六年二月二十五日台
        內營字第八六七二三三號函附營建業契約規範樣本，已明定有關工程逾期罰
        款不得超過工程總價之百分之十，且本件工程係將被告台東基地之供電系統
        ，易為供電改壓電纜地下化，被告並未因工程遲延，而導致無法供電或其他
        損害，被告依前開合約第二十一條之約定，主張每逾期一天扣除工程總價千
        分之一，合計原告應給付違約金一千四百三十五萬八千二百元，並由被告逕
        自工程尾款中抵銷扣除。此項違約金之約定確屬過高，請求鈞院依民法第二
        百五十二條之規定予以酌減。
  三、證據：提出各工程契約、提存通知書、存證信函、空軍第七基勤大隊工程（完
      ）工報告表。
乙、被告方面：
  一、聲明：（一）駁回原告之訴及假執行之聲請。（二）如受不利判決，願供擔保
      擔保准免為假執行。
  二、陳述：
  （一）系爭工程雖已完成驗收，尚餘工程尾款一千五百八十五萬五千八百九十九元
        ，除依前開工程合約第十九條第三款之約定，應預留百分之三之工程保固金
        一百三十一萬三千二百三十五元，俟保固期間過後再為給付外，被告固餘工
        程尾款一千四百五十四萬二千六百六十四元未給付。然前開工程合約第二十
        一條已載明，被告如逾期完工，每逾期一天扣除工程總價千分之一扣罰工程
        款，原告於八十五年十一月十九日開工，依該契約約定原告應於八十七年二
        月十三日之前完工，竟遲至八十八年一月十六日始完工，經扣除演習、颱風
        等無法施工天數，合計共逾期三百二十八日，被告依前開合約第二十一條之
        約定，以每逾期一天扣除工程總價千分之一計算違約金，而主張抵銷逕自工
        程尾款扣除一千四百三十五萬八千二百元，自屬正當。矧被告於八十八年六
        月二十二十五日將前述工程款提存，自無重複清償之理。
  （二）內政部營建業契約規範樣本，係八十六年二月二十日頒布，而本件契約係於
        八十五年十一月十九日簽訂，依法律不溯及既往原則，本件契約簽訂在前，
        自不受該範本之拘束，況且該範本僅具參考價值，並非法律明定，毫無強制
        性，豈能以該範本變更本件契約，所以原告所持此項理由，並不合法。
  三、證據：提出工程時雨表、八十七年二月二十日存證信函、電改壓複驗項目表影
      本各乙件、供電改壓缺失表影本二件、驗收紀錄影本五件。
    理      由
一、本件原告起訴主張：原告承攬原告位於台東基地供電改壓電纜地下化工程，雙方
    約定工程總價為新四千三百七十七萬四千五百元，該工程業已驗收完畢，尚餘工
    程尾款一千五百八十五萬五千八百九十九元，除依應預留工程總價百分之三之工
    程保固金一百三十一萬三千二百三十五元，俟保固期間過後再為給付外，被告尚
    餘工程尾款計一千四百五十四萬二千六百六十四元未給付，被告雖於八十八年四
    月二十四日接獲原告催告，卻於同年六月二十五日向本院提存所提存系爭工程尾
    款一千五百八十五萬五千八百九十九元（未扣除保固金之一百三十一萬三千二百
    三十五元），並於提存通知書對待給付之標的及其他受取提存物所附之條件欄記
    載「繳交逾期罰款新台幣壹仟肆佰參拾伍萬捌仟貳佰元整及保固金壹佰參拾壹萬
    參仟貳佰參拾伍元整至國軍台東收支組，以繳交收據為憑」等語，其所附對待給
    付條件，顯未合於契約債之本旨，自不生清償效力，為此基於承攬報酬請求權起
    訴請求如訴之聲明第一項所示。又原告於八十五年十一月二十九日開工，依前開
    約定原告應於八十七年二月十三日之前完工，原告遲至八十八年一月十六日始完
    工，固逾期三百二十八日，然依內政部營建業契約規範樣本，已明定有關工程逾
    期罰款不得超過工程總價之百分之十，且本件工程係將被告台東基地之供電系統
    ，易為供電改壓電纜地下化，被告並未因工程遲延，而導致無法供電或其他損害
    ，被告主張依前開合約第二十一條之約定，每逾期一天扣除工程總價千分之一計
    算，合計原告應給付違約金一千四百三十五萬八千二百元，並由被告逕自該工程
    尾款抵銷扣除，此項違約金之約定顯屬過高，請求依民法第二百五十二條之規定
    予以酌減。
二、被告則以：系爭工程除依前開工程合約第十九條第三款之約定，預留百分之三之
    工程保固金一百三十一萬三千二百三十五元，俟保固期間過後再為給付外，被告
    固餘工程尾款一千四百五十四萬二千六百六十四元未給付。然被告逾期三百二十
    八日始完工，被告依前開合約第二十一條之約定，以每逾期一天扣除工程總價千
    分之一計算違約金，而主張抵銷逕自工程尾款扣除一千四百三十五萬八千二百元
    ，自屬正當，且被告前已將前開工程尾款提存，自無重複清償之理。另內政部八
    十六年二月二十日所頒布營建業契約規範樣本，性質上非屬法律，並無強制力，
    且依法律不溯及既往原則，本件契約簽訂在前，自不受該範本之拘束等語資為抗
    辯。
三、查原告承攬被告所有供電改壓電纜地下化工程，工程總價為四千三百七十七萬四
    千五百元，該工程業已驗收完畢，尚餘工程尾款一千五百八十五萬五千八百九十
    九元，除預留工程結算總價百分之三之工程保固金一百三十一萬三千二百三十五
    元，被告尚餘工程尾款計一千四百五十四萬二千六百六十四元未給付，被告於同
    年四月二十四日接獲原告之催告後，將工程尾款一千五百八十五萬五千八百九十
    九元（未扣除保固金部分）悉數向本院提存所提存，並於提存通知書對待給付之
    標的及其他受取提存物所附之條件欄記載「繳交逾期罰款新台幣壹仟肆佰參拾伍
    萬捌仟貳佰元整及保固金壹佰參拾壹萬參仟貳佰參拾伍元整至國軍台東收支組，
    以繳交收據為憑」等語之事實，已為兩造所不爭執，並有工程契約、提存通知書
    影本各乙件、存證信函二件在卷可稽，原告此部分之主張，堪信為真實。又按，
    不依債務本旨之提存，不生清償之效力，最高法院三十九年台上字第一三五五號
    判例著有明文。被告固於八十八年六月二十五日向本院提存所提存系爭工程尾款
    一千五百八十五萬五千八百九十九元，然其於提存通知書對待給付之標的及其他
    受取提存物所附之條件欄記載「繳交逾期罰款新台幣壹仟肆佰參拾伍萬捌仟貳佰
    元整及保固金壹佰參拾壹萬參仟貳佰參拾伍元整至國軍台東收支組，以繳交收據
    為憑」等語，惟依本件系爭工程承攬契約，並無原告應先繳交工程逾期罰款，並
    取得繳交證明後，始可申領給付工程尾款之約定，前開提存所附對待給付條件，
    顯未合於契約債之本旨，揆諸前揭判例意旨，被告前開提存不生清償效力，此核
    先敘明。
四、再查，原告於八十五年十一月二十九日開工，依兩造所訂契約原告應於八十七年
    二月十三日之前完工，原告遲至八十八年一月十六日始完工，經扣除演習、颱風
    等無法施工天數，合計共逾期三百二十八日，依前開合約第二十一條之約定，每
    逾期一天扣除工程總價千分之一計算，被告應給付違約金一千四百三十五萬八千
    二百元等節，已為兩造所不爭執，並有工程契約、空軍第七基勤大隊工程（完）
    工報告表工程時雨表、電改壓複驗項目表影本各乙件、供電改壓缺失表影本二件
    、驗收紀錄影本五件附卷可稽。茲本件兩造之爭點為本件原告逾期完工，依前開
    合約第二十一條之約定，每逾期一天扣除工程總價千分之一計算之違約金，合計
    金額高達一千四百三十五萬八千二百元，此違約金之約定是否過高，本院是否應
    予酌減乙節，茲分述如左。
五、按當事人得約定債務人不履行債務時，應支付違約金；違約金，除當事人另有訂
    定外，視為因不履行而生損害之賠償總額；但約定如債務人不於適當時期，或不
    依適當方法履行債務時，即須支付違約金者，債權人於債務不履行時，除違約金
    外，並得請求履行或不履行之損害賠償；約定之違約金額過高者，法院得減至相
    當之數額，民法第二百五十條、第二百五十二條分別定有明文。又約定之違約金
    是否過高，應就債務人若能如期履行債務時，債權人可得享受之一切利益為衡量
    之標準，而非以僅約定一日之違約金額若干為衡量之標準；民法第二百五十二條
    所謂相當之數額，須依一般客觀事實，社會經濟狀況及當事人所受損害情形，以
    為斟酌之標準；且約定之違約金過高者，除出於債務人之自由意思已任意給付，
    可認為債務人自願依約履行，不容其請求返還外，法院仍得依前開規定，核減至
    相當之數額，最高法院五十一年台上字第十九號、七十九年台上字第一九一五號
    判例可資參照。本件兩造間工程合約第二十一條所訂之違約金計算標準為「每逾
    期一天扣除工程總價千分之一」，而本件工程總價為四千三百七十七萬四千五百
    元，即每逾期一日違約金為四萬三千七百七十五元，原告逾期三百二十八日，合
    計金額一千四百三十五萬八千二百元，高達工程總價百分之三十二點八（計算式
    詳如附表一所示），有兩造間工程契約在卷可考，且為兩造所不爭執。然本件工
    程係將被告台東基地之供電系統，易為供電改壓電纜地下化，原告雖逾期完工，
    被告並未因而導致無法供電或其他損害，衡諸本件原告如期完工被告所得享受之
    利益及被告因原告逾期所受損害均不高等情，復參諸內政部營建署所訂之工程合
    約範本，就逾期罰款係以每日按結算總價千分之一計算，最高不超過結算總價十
    分之一為限。蓋本件兩造當事人訂約時均屬公家機關，而內政部營建署為工程主
    管機關，其所訂之工程合約範本係就我國一般社會經濟狀況為通盤考量後，所訂
    最合理之約定，一般工程合約俱得引為締約範例，公家機關簽訂公共工程合約更
    應受其拘束，本件兩造間工程既無其他特別鉅額之損害或需額外施以懲罰之情狀
    ，揆諸首揭判例、法條及說明，前開違約金自屬過高，應予酌減至總價百分之十
    即四百三十七萬七千四百五十元為適當。
六、本件原告確已完成承攬之工程，而被告係將兩造約定之違約金即每逾期一日違約
    金為四萬三千七百七十五元，原告逾期三百二十八日，合計一千四百三十五萬八
    千二百元，逕與應給付原告之工程尾款相抵銷，前已述及，惟本件兩造約定之違
    約金業因過高而經本院酌減為工程總價百分之十即四百三十七萬七千四百五十元
    ，亦如前述，則就過高之九百九十八萬七百五十元部分（計算式詳如附表二所示
    ），被告無由主張抵銷，是就該部分之工程尾款被告債務並未因抵銷而清償，至
    屬明確。
七、從而，原告基於承攬報酬請求權請求被告給付工程尾款一千零十六萬五千二百十
    四元（計算式詳如附表三所示）及自被告接獲原告催告通知之翌日即八十八年四
    月二十五日起至清償日止，按週年利率百分之五計算之利息，應屬正當，應予准
    許，逾此部分之請求，則屬無據，應予駁回。
八、兩造均陳明願供擔保，請准宣告假執行或免為假執行，就原告勝訴部份，核無不
    合，爰分別酌定相當擔保金額准許之；至原告敗訴部份，其假執行之聲請亦失所
    附麗，爰併駁回之。
九、據上論結，本件原告之訴一部有理由、一部無理由，依民事訴訟法第七十九條但
    書、第三百九十條第二項、第三百九十二條判決如主文。
中      華      民      國    八十九    年      一      月     十二     日
                            台灣台東地方院法院民事庭
~B法      官  姜麗香
右為正本係照原本作成。
如不服本判決，得於判決送達後廿日內向本院提出上訴狀（須附繕本）。
「切勿逕送上級法院」
中      華      民      國    八十九    年      一      月     十二     日
~B法院書記官  陳俊德
附表一：計算式（新台幣＼元）
  00000000（工程總價）×1 ％ = 43775（兩造約定之每日違約金）
  43775 ×328（逾期日數）= 00000000（本件兩造約定違約金總金額）
  00000000（違約金總金額）÷00000000（工程總價）=32.80％
附表二：計算式（新台幣＼元）
  00000000（工程總價）×10 ％ = 437750（本院酌減後之違約金金額）
  00000000（被告主張抵銷之違約金額）－437750（經酌減後之違約金額）
                  =0000000（被告不得主張抵銷部分）
附表三：計算式（新台幣＼元）
  00000000（工程總價）× 3 ％ = 0000000（應預留之保固金）
  00000000（工程尾價）－  0000000（應預留之保固金） = 00000000
  00000000 － 000050（經酌減後之違約金額）=00000000
                                 （被告現應給付之工程尾款）


司法院資訊處製作；財團法人民間司法改革基金會備份。
